【裁判字號】    97,訴,891
【裁判日期】    970710
【裁判案由】    確認優先承購權
【裁判全文】
台灣高雄地方法院民事判決            97年度訴字第891號
原      告  乙○○○
被      告  丙○○
被      告  丁○○
前列二人共同
訴訟代理人  甲○○
當事人間確認優先承購權事件，本院民國97年6月26日言詞辯論
終結，判決如下：
  主  文
原告之訴駁回。
訴訟費用由原告負擔。
  事實及理由
一、原告主張：坐落在高雄縣大寮鄉○○段316 地號土地（下稱
    系爭土地）原為原告所有，原告於民國69年間在系爭土地上
    興建門牌號碼為高雄縣大寮鄉○○○路29巷2 之42號之建物
    （下稱系爭建物），而原始取得系爭建物之所有權，系爭土
    地及建物原均為原告所有。因系爭建物為未辦保存登記建物
    ，無從為設定抵押權登記，原告乃僅以系爭土地向訴外人張
    俊森設定抵押借款。系爭土地於72年間因遭法院查封拍賣，
    由訴外人陳周固拍定而取得系爭土地之所有權，陳周固又將
    系爭土地出售予訴外人張淑姬，張淑姬再轉售予張俊森，張
    俊森死亡後由被告丙○○繼承系爭土地，依民法第876 條第
    1 項之規定，原告對系爭土地取得法定地上權，且依土地法
    第104 條第1 項之規定，於被告丙○○出售系爭土地時，原
    告有依同樣條件優先購買之權。詎被告丙○○未通知原告，
    即於96年12月間，將系爭土地出售予被告丁○○，並辦妥所
    有權移轉登記，致原告權益受影響，爰依法提起本件訴訟，
    聲明請求：（一）確認被告間就系爭土地所為之買賣，原告
    有依同樣條件優先購買之權利存在。（二）被告間於95年3
    月20日就系爭土地所為之移轉登記行為應予塗銷。（三）丙
    ○○應與原告補訂系爭土地買賣契約，並偕同辦理系爭土地
    所有權移轉登記。
二、被告則以：原告於72年間固因拍賣抵押物後，系爭土地及建
    物異其所有權人而對系爭土地取得法定地上權，惟原告經本
    院以88年度鳳簡字第75號、88年度鳳再簡字第3 號判決命給
    付自72年9 月29日起至87年9 月28日止計15年之租金30萬元
    後，原告僅給付上開30萬元租金，其後即未再繳交地租，張
    俊森乃以存證信函撤銷上開法定地上權，原告對系爭土地已
    無地上權存在。原告既非系爭土地之地上權人，被告丙○○
    於96年12月間將系爭土地出售予被告丁○○，自無庸通知原
    告行使優先購買權等語，資為抗辯，並聲明：原告之訴駁回
    。
三、兩造不爭執之事項：
（一）系爭土地為原告所有，於69年間原告在系爭土地上建有系
      爭建物，而原始取得系爭建物之所有權，惟僅以系爭土地
      向張俊森抵押借款，於72年間系爭土地遭法院查封拍賣，
      由陳周固拍定，陳周固復將之出售予張淑姬，張淑姬則再
      於72年9 月29日轉售予張俊森，嗣張俊森死亡後即由被告
      丙○○繼承系爭土地，被告丙○○業於96年12月間將系爭
      土地出售予被告丁○○，並辦妥所有權移轉登記。72年間
      因拍賣抵押物致系爭土地及建物異其所有權人，原告因此
      對系爭土地取得法定地上權。
（二）張俊森於91年3 月間，以原告自87年9 月29日起已逾2 年
      未繳納地上權租金，張俊森已於89年10月16日以存證信函
      向原告為撤銷法定地上權之意思表示為由（該存證信函於
      89年10月17日由原告收受）訴請原告給付自87年9 月29日
      起至91年3 月28日止，每月2 萬元，共3 年6 月租金7 萬
      元及拆除系爭建物返還土地予張俊森，經本院以91年度鳳
      簡字第313 號判決認定：原告自87年9 月29日起至91年3
      月28日止均未再就地上權繳交地租予張俊森，經張俊森以
      存證信函催告，原告亦未繳交，張俊森依民法第836 條之
      規定，以原告已積欠地租達2 年總額，而撤銷上開地上權
      為有理由，而判決原告應給付上開租金7 萬元及應拆除系
      爭建物，將土地返還予張俊森，並應自91年3 月29日起至
      交還土地之日止，按月給付張俊森1666元確定。
四、本件爭點在於：原告是否仍為系爭土地之地上權人？被告丙
    ○○出售系爭土地時，原告是否得依土地法第104 條之規定
    ，有依相同條件優先購買之權利？
（一）原告主張：伊為系爭土地及建物之所有權人，原告僅以系
      爭土地向訴外人張俊森設定抵押借款。系爭土地於72年間
      因遭法院查封拍賣，由訴外人陳周固拍定而取得系爭土地
      之所有權，則系爭土地及建物即異其所有權人，依民法第
      876 條第1 項之規定，原告對系爭土地取得法定地上權，
      嗣陳周又將系爭土地出售予張淑姬，張淑姬再轉售予張俊
      森，張俊森死亡後由被告丙○○繼承系爭土地，被告丙○
      ○業於96年12月間將系爭土地出售予被告丁○○，並辦妥
      所有權移轉登記，依土地法第104 條規定，原告就被告間
      就系爭土地所為之買賣，原告有依同樣條件優先購買之權
      利存在等情，固提出系爭土地登記簿謄本、本院88年度鳳
      再簡字第3 號民事判決影本為證。惟被告則以前揭情詞置
      辯。
（二）按基地出賣時，地上權人、典權人或承租人有依同樣條件
      優先購買之權。房屋出賣時，基地所有權人有依同樣條件
      優先購買之權。其順序以登記之先後定之。前項優先購買
      權人，於接到出賣通知後10日內不表示者，其優先權視為
      放棄。出賣人未通知優先購買權人而與第三人訂立買賣契
      約者，其契約不得對抗優先購買權人。土地法第104 條定
      有明文。次按地上權人積欠地租達2 年之總額者，除另有
      習慣外，土地所有人，得撤銷其地上權。又前項撤銷，應
      向地上權人以意思表示為之。民法第836 條第1 、2 項定
      有明文。
（三）查，原告為系爭土地及建物之所有權人，原告僅以系爭土
      地向訴外人張俊森設定抵押借款。系爭土地於72年間因遭
      法院查封拍賣，由訴外人陳周固拍定而取得系爭土地之所
      有權，則系爭土地及建物即異其所有權人，依民法第876
      條第1 項之規定，原告對系爭土地取得法定地上權，嗣系
      爭土地由陳周固出售予張淑姬，張淑姬再於72年9 月29日
      轉售予張俊森等情，固為兩造不爭執，已如前述，而原告
      積欠張俊森自72年9 月29日起至87年9 月28日止共15年之
      地上權租金合計30萬元，經張俊森向法院請求原告給付，
      本院亦以88年度鳳再簡字第3 號判決於原告應給付上開租
      金確定，此為兩造不爭執，並經本院調閱上開卷宗查證屬
      實，且原告已給付上開租金30萬元予張俊森，亦為兩造不
      爭執，此有本院97年6 月26日言詞辯論期日筆錄可證（本
      院卷第62頁），惟原告自87年9 月29日起迄今，就其曾給
      付地上權租金予張俊森一節，未舉證證明，堪認被告抗辯
      ：原告自87年9 月29日迄89年10月16日，已積欠地租達2
      年之總額者等情為真，則張俊森林於89年10月16日以存證
      信函向原告為撤銷法定地上權之意思表示，原告於89年10
      月17日收受上開存證信函，此有存證信函可證（本院91鳳
      簡313 號卷第18至20頁），堪認張俊森已依民法第836 條
      之規定，合法撤銷原告就系爭土地之地上權，此亦經本院
      91年度鳳簡字第313 號判決確定。從而，原告就系爭土地
      已無地上權存在，嗣張俊森死亡後，系爭土地由被告丙○
      ○繼承，被告丙○○於96年12月間將系爭土地出售予被告
      丁○○，原告主張：依土地法第104 條第1 項之規定，於
      被告丙○○出售系爭土地時予被告丁○○時，原告有依同
      樣條件優先購買之權云云，自屬無據。
（四）綜上，原告就系爭土地已無地上權存在，則其請求確認（
      一）被告間就系爭土地所為之買賣，原告有依同樣條件優
      先購買之權利存在。（二）被告間於95年3 月20日就系爭
      土地所為之移轉登記行為應予塗銷。（三）被告丙○○應
      與原告補訂系爭土地買賣契約，並偕同辦理系爭土地所有
      權移轉登記，均無理由，應予駁回。
五、結論：原告之訴為無理由，依民事訴訟法第78條，判決如主
    文。
中    華    民    國    97    年    7     月  10      日
                  民事第一庭法  官  朱玲瑤
正本係照原本作成。
如不服本判決，應於送達後20日內，向本院提出上訴狀並表明上
訴理由，如於本判決宣示後送達前提起上訴者，應於判決送達後
10日內補提上訴理由書（須附繕本）。
中    華    民    國    97    年    7     月  10     日
                            書記官  陳掌珠


司法院資訊處製作；財團法人民間司法改革基金會備份。
